【裁判字號】    97,交聲,161
【裁判日期】    970311
【裁判案由】    聲明異議
【裁判全文】
臺灣臺中地方法院交通事件裁定         97年度交聲字第161號
原處分機關  交通部公路總局臺中區監理所
異  議  人
即受處分人  綠邦企業股份有限公司
法定代理人  沈發枝
上列受處分人因違反道路交通管理處罰條例案件，對於交通部公
路總局臺中區監理所民國九十六年十二月二十一日所為之裁決（
中監違字第裁60－G70A98411號裁決書），聲明異議，本院裁定
如下：
    主  文
原處分撤銷。
前項撤銷部分，不罰。
    理  由
一、原處分機關略以：受處分人所有之自用小貨車（車牌號碼
    8930－LB號），於民國九十六年十月十七日十七時四十二分
    ，在臺中市○○路口處（往市區），因「駕車行經有燈光號
    誌管制之交岔路口闖紅燈」之違規，為臺中市警察局交通警
    察隊逕行舉發，並掣開違規通知單一紙（單號：中市警交字
    第G70A98411號）移送，受處分人提出申訴，經舉發機關以
    九十六年十一月二十八日回覆「依據道路交通標誌、標線、
    號誌設置規則第二○六條第一項第五款之規定，車輛面對圓
    形紅燈表示禁止通行，不得超越停止線或進入路口。據此，
    行駛於第二車道（直行）之該車（8390─LB號，執勤員警確
    認車號無訛且核與電腦車籍資料中廠牌、顏色相符）確於該
    時、地當號誌已變換為紅燈一點五五秒後闖紅燈駛越停止線
    ，紅燈（及左轉箭頭指示綠燈）二點三五秒時以時速三十一
    公里之速度逕予穿越路口（至銜接路段到達路中央），其車
    身足以妨害其他方向人、車通行，自應視為闖紅燈違規行駛
    無誤，經照相採證後，始依法予以逕行舉發，本案違規屬實
    ，仍請依法照章裁處。另當號誌轉換為紅燈前尚有二點九九
    秒黃燈時段，況該路口之測照設備係採埋設介於停止線後方
    路面之感應線圈，當號誌變換為紅燈後始啟動感應測照，該
    車係於號誌顯示為紅燈後始行駛進入路口闖紅燈之違規行為
    無誤」等語，處分機關於九十六年十二月二十一日以中監違
    字第裁60－G70A98411號裁決書，依違反道路交通管理處罰
    條例第五十三條第一項，裁處罰鍰新臺幣（下同）二千七百
    元，於法並無不合等語。
二、異議人即受處分人聲明異議意旨略以：伊開車長期以來均深
    感困惑於燈光號誌管制之不合理現象，且依舉證照片所示，
    伊於九十六年十月十七日十七時四十二分當時，由綠燈轉黃
    紅燈之際，已在斑馬線上行駛，乃因前方左轉銀色轎車占用
    直行車道，致使伊無法直行前進，另參考照片中左轉車輛及
    摩托車位置，均可證明伊並非蓄意闖紅燈，爰聲明異議云云
    。
三、經查：
  (一)按法院受理交通事件，準用刑事訴訟法之規定，其處理辦法
    ，由司法院會同行政院定之。道路交通管理處罰條例第八十
    九條定有明文。又按聲明異議案件之處理，除準用刑事訴訟
    法有關規定外，依道路交通案件處理辦法之規定處理之，道
    路交通案件處理辦法第四條第一項亦定有明文。上開條例給
    予當事人申辯及提出證據之機會，符合正當法律程序，與憲
    法第十六條保障人民訴訟權之意旨並無抵觸，有司法院大法
    官會議解釋釋字第四一八號解釋文可參。再按被告未經審判
    證明有罪確定前，推定為無罪。犯罪事實應依證據認定之，
    無證據不得認定犯罪事實。刑事訴訟法第一百五十四條亦分
    別定有明文。而「認定犯罪事實所憑之證據，雖不以直接證
    據為限，間接證據亦包括在內，然而無論直接證據或間接證
    據，其為訴訟上之證明，須於通常一般之人均不致有所懷疑
    ，而得確信其為真實之程度者，始得據為有罪之認定，倘其
    證明尚未達到此一程度，而有合理之懷疑存在而無從使事實
    審法院得有罪之確信時，即應由法院為諭知被告無罪之判決
    」，最高法院亦著有七十六年台上字第四九八六號判例可資
    參照。是揆諸前開說明，法院於審理行為人違反道路交通管
    理處罰條例案件，當踐行完畢調查證據之程序後，為事實之
    認定時，如就原處分機關所認定之行為人違規之事實仍有合
    理之訴訟上懷疑，而無法確信行為人確有該當於道路交通管
    理處罰條例各該處罰條文之構成要件事實時，此際即應依訴
    訟上之待證事實「倘有懷疑，則從被告之利益作解釋」之證
    據法則，作對受處分人有利之認定。且按「違反行政法上義
    務之行為非出於故意或過失者，不予處罰」，行政罰法第七
    條第一項定有明文，而人民違反法律上之義務而應受行政罰
    之行為，法律無特別規定時，雖不以出於故意為必要，仍須
    以過失為其責任條件，蓋現代國家基於「有責任始有處罰」
    之原則，對於違反行政法上義務之處罰，應以行為人主觀上
    有可非難性及可歸責性為前提，如行為人主觀上並非出於故
    意或過失情形，應無可非難性及可歸責性而不予處罰。另現
    代民主法治國家對於行為人違反行政法上義務欲加以處罰時
    ，應由國家負證明行為人有故意或過失之舉證責任，方為保
    障人權之進步立法，此亦有司法院大法官會議解釋釋字第二
    七五號解釋文及首揭行政罰法第七條第一項規定暨立法理由
    可參。由上開說明可知，法院就違反道路交通管理處罰條例
    之案件，對於據以認定行為人違規之事實及證據，仍應依積
    極證據認定之，不得僅憑警察機關員警逕行開立之舉發違反
    道路交通管理事件通知單及主管機關違反道路交通管理事件
    裁決書，即推定受處分人有道路交通違規之事實。如仍存有
    合理之懷疑，無法達於確信受處分人有違反道路交通事管理
    處罰條例之事實時，應依刑事訴訟法上「罪疑唯輕」、「有
    疑唯利於被告」之原則，就有疑問之部分，應作對於受處分
    人有利之認定，合先敘明。
  (二)本件原處分機關所為之上開處分，無非係以臺中市警察局中
    市警交字第G70A98411號舉發通知單一紙、相片二張及臺中
    市警察局九十六年十一月二十八日中市警交字第0960086416
    函為其依據，然依前揭說明，法院就道路交通案件聲明異議
    之處理，認定受處分人道路交通違規之事實，準用刑事訴訟
    法證據章規定之結果，仍應依積極證據認定之，不得僅憑警
    察機關員警逕行開立之舉發違反道路交通管理事件通知單，
    及所為查覆函文，即推定受處分人有道路交通違規之事實。
    經查：本件違規時間為九十六年十月十七日下午十七時四十
    二分，當天係星期三且係下班時間，違規地點為交通流量甚
    大之臺中市○○路與進化北路口，則該時段通過該路口之汽
    、機車數量眾多，辨識違規車輛誠屬不易，則否正確辨識確
    係受處分人違規，容有合理之懷疑存在。再者，本院觀諸逕
    行舉發相片二張所示，當時於受處分人車輛前方確有一銀色
    轎車（車號：76 71－GD）占用直行車道；且於受處分人車
    輛駛越停止線後（相片上號誌顯示為紅燈），於其旁邊甚至
    後方仍有多部機車亦同時駛越停止線；而上開舉發相片二張
    ，亦未能顯示出受處分人確於號誌轉換為紅燈後始駛越停止
    線，由此足見，受處分人辯稱伊車輛係於黃燈時駛越停止線
    ，因無法順利通過該路口始遭拍照，並非闖紅燈始通過該路
    口等語，尚非全然無稽。且本院依據全卷證據資料，查無其
    他積極證據（如錄影資料等）可資證明受處分人確有上開違
    規行為，且依當時路口環境、車流狀態等客觀狀態，亦不能
    排除有發生誤認之可能性，本諸罪疑惟輕之法則，自應為有
    利於受處分人之認定。
  (三)綜上所述，本件受處分人「駕車行經有燈光號誌管制之交岔
    路口闖紅燈」之違規行為，事證未臻明確，仍存有合理之懷
    疑，無法達於確信受處分人有違反道路交通事管理處罰條例
    之事實，應依刑事訴訟法上「罪疑唯輕」、「有疑唯利於被
    告」之原則，就有疑問之部分，應作對於受處分人有利之認
    定，是本件受處分人前開異議為有理由，爰撤銷處分，並諭
    知不罰。
五、據上論斷，應依道路交通管理處罰條例第八十七條第二項，
    道路交通案件處理辦法第二十條規定，裁定如主文。
中    華    民    國    97    年    3     月    11    日
                  交通法庭    法  官  洪堯讚
上正本證明與原本無異。
如不服本裁定，應於送達後五日內，向本院提出抗告狀。
                              書記官  沈慧玲
中    華    民    國    97    年    3     月    11    日


司法院資訊處製作；財團法人民間司法改革基金會備份。
